臺灣高雄地方法院刑事判決　　　　　　　95年度訴字第4491號
公　訴　人　臺灣高雄地方法院檢察署檢察官
被　　　告　戊○○
選任辯護人　徐豐益律師
　　　　　　許瑜容律師
上列被告因違反公職人員選舉罷免法案件，經檢察官提起公訴（
95年度選偵字第86號），本院判決如下：
    主  文
戊○○無罪。
    理  由
一、公訴意旨略以：被告戊○○及告訴人丙○○均係高雄市新興
    區浩然里第七屆里長選舉之候選人。被告明知浩然里內之監
    視系統係因內政部暫停補助，致未能於民國94年4 、5 月募
    得款項當時立即安裝，且嗣後高雄市政府民政局已於民國95
    年4 月發包，預計於同年5 月起將陸續安裝之事實，竟意圖
    使同選區之里長候選人即告訴人丙○○不當選而製作標題為
    「一票一世情」之宣傳單, 內載「里內監視系統已於94年4
    月份向里民募捐約新台幣（下同）40萬元，至今卻遲遲未進
    行裝設，但其他各里都已裝設完成，為何獨獨浩然里民卻無
    法安心生活。」之不實事項，並於95年6 月初里長選舉抽籤
    決定候選人號次後，在高雄市新興區浩然里里長選區內，發
    送上開宣傳單予該里選民，足生損害於丙○○之名譽，因認
    被告涉有違反公職人員選舉罷免法第92條之罪嫌云云。
二、按犯罪事實應依證據認定之，無證據不得推定其犯罪事實，
    刑事訴訟法第154 條定有明文。認定犯罪事實所憑之證據，
    雖不以積極證據為限，間接證據亦包括在內，然而無論直接
    或間接證據，其為訴訟上之證明，須於通常一般之人不致有
    所懷疑，而得確信其為真實之程度者，始得據為有罪之認定
    ；苟積極證據不足為不利於被告事實之認定時，即應為有利
    於被告之認定，此分別有最高法院76年台上第4986號、30年
    上字816 號判例可資參照。又言論自由為人民之基本權利，
    憲法第11條有明文保障，國家應給予最大限度之維護，俾使
    個人實現自我、溝通意見、追求真理、監督各種政治或社會
    活動以促進民主政治，及實現多元意見等多重功能得以發揮
    ，惟為兼顧對個人名譽、隱私及公共利益之保護，不論刑法
    上之誹謗罪或公職人員選舉罷免法第92條之規定，均屬對於
    言論自由依傳播方式所加之限制，亦即二者之構成要件均須
    在憲法保障言論自由權及憲法第23條之規範下，始能成立。
    則公職人員選舉罷免法第92條所謂散布謠言或傳播不實之事
    ，應以散布虛構具體事實為構成要件；再民主政治之具體表
    現在於民意代表係由人民直接透過投票選舉產生，當人民在
    行使其投票之權利時，為了要作睿智的選擇，就必須要有充
    分的資訊以憑判斷，因此公職人員選舉時，候選人為了傳達
    其政見與理念予選民，以爭取選票，多使用各種吸引人之訴
    求與言論，期能提供充分的資訊給選民，並藉以獲得選民認
    同及支持，故候選人此種競選發表之競選言論乃具高度政治
    性，若法予過苛之限制，而致候選人採行自我限制，將導致
    所謂「寒蟬效應」，足以妨礙社會進步及公共事務之監督；
    因此，本於言論自由為民主憲政與自由社會之基石，並以政
    治性言論尤甚，而應賦予政治性言論更寬的空間，合先敘明
    。
三、公訴人認被告戊○○涉嫌違反公職人員選舉罷免法第92條之
    罪嫌，無非係以告訴人丙○○之指述、證人乙○○、甲○○
    、吳小平、張明順等於偵查中之證述，及標題為「一票一世
    情」之宣傳單、新興區浩然里發展協會第一屆第七次理（監
    ）會議記錄、浩然里辦公處通告、高雄市第七屆里長選舉公
    告、內政部、高雄市新興區公所及浩然社區發展協會函文、
    高雄市政府民政局通報、92年5 月浩然里辦公處通告及高雄
    市新興區浩然里監視系統主機攝影機據定點位置方向調查表
    等為其論據。訊據被告戊○○固坦承於上開時、地，發送內
    容如上所載之宣傳單予該里里民之事實，惟堅詞否認有何違
    反公職人員選舉罷免法第92條之犯行，辯稱：其製作上開「
    一票一世情」選舉文宣之用意係在提醒現任里長應儘早裝設
    監視器以維護里民之安全，因監視器之費用自募捐開始迄今
    均未動用來安裝，是其文宣內容並未與事實不符；況為確保
    里民之安全，本應儘早裝設監視器，不因政府有無補助而延
    後安裝，是其亦無毀謗告訴人之故意等語。經查：
（一）高雄市第七屆選舉里長選舉競選活動期間自95年6 月5 日
      起至同年月9 日止，每日上午7 時許至晚上10時許，投票
      日為同年月10日，登記為新興區浩然里里長候選人為被告
      戊○○（１號）及告訴人丙○○（２號）等情，有高雄市
      第七屆里長選舉選舉公報1 份附卷可稽。而被告戊○○於
      高雄市第七屆里長競選之上開期間，製作標題為「一票一
      世情」之宣傳單，內容載有「里內監視系統已於94年4 月
      份向里民募捐約40萬元，至今卻遲遲未進行裝設，但其他
      各里都已裝設完成，為何獨獨浩然里民卻無法安心生活」
      等語，並發送予該里里民之事實，業據被告於偵查中自承
      在卷（見95年度選他字第417 號卷第39頁），復有告訴人
      之指述及前開宣傳單1 紙在卷可按，是被告於競選里長期
      間，發送前開宣傳單之事實，堪以認定。故本件所需探究
      之爭點為被告所散發上開宣傳單，該宣傳單之內容是否屬
      於謠言或為不實事項，而足以影響告訴人，以及是否屬於
      可受公評之事項。
（二）高雄市新興區浩然社區發展協會（下稱浩然發展協會）於
      94年4 月起就浩然里裝設監視器一事發動募捐，至94年4
      月底共募得283,531 元、94年5 月底共募得357,531 元、
      及至94年12月21日共募得382,809 元等情，此有高雄三信
      活期存款存摺之存款明細表3 紙在卷可稽（參95選他字第
      417 號卷第26、27、91頁）。而該筆款項自募款迄今均未
      動用以裝設監視器乙節，業據告訴人丙○○、證人甲○○
      於本院審理時指述、證述詳實，告訴人並指稱：因該里原
      本規劃要裝設40支監視器，故必須待政府補助16支監視器
      下來後再作整體規劃始能安裝，而且要動用該筆款項還要
      再開1 次會員大會等語（參本院卷第72、73頁）。證人甲○○亦證稱：因募集的款項不夠安裝全部之監視器，如果
      部分安裝的話又會產生不公平，況且還有後續維修費用等
      問題，所以才未安裝等語（參本院卷第66頁）。是上開募
      捐款項既均未動用以裝設監視器，則被告上開文宣所稱：
      「里內監視系統已於94年4 月份向里民募捐約40萬元，至
      今卻遲遲未進行裝設，但其他各里都已裝設完成，為何獨
      獨浩然里民卻無法安心生活」等語，其文義即難認與事實
      有何不符，且該筆募款之使用與公共建設、公眾安全事項
      有關，不僅為可受公評之事項，且非被告憑空捏造，足認
      被告所發放前開文宣並無以文字散布不實之情事。至告訴
      人又指稱：94年4 月時只募集約26萬餘元，然被告之文宣
      卻記載募集約40萬元，此部分顯與事實不符云云。惟查，
      浩然發展協會於94年4 月底共募得283,531 元、及至94年
      12月21日止共募得382,809 元等情，已如前述，而告訴人
      於95年5 月初里長選舉前曾以浩然里辦公處名義發送1 份
      通告（參本院卷第29頁）予全里里民並張貼於里辦公室公
      告欄之事實，業據告訴人於偵查中、證人甲○○於審理時
      證述明確（參95選他字第417 號卷第97頁、本院卷第65
      、66頁），本院審酌該通告上既載有：「... 俟完工後，
      在經本里社區發展協會理監事會議通過，再動用基金（
      382,809 元）補齊本里裝設不足之地點」等文字，則被告
      辯稱：其係依據上開通告之內容而發送前揭「一票一世情
      」之宣傳單等語，即有所據。縱令所述內容稍與事實不盡
      相符，然其既有上開合理推論之依據，故其上開所辯，洵
      非無據。況被告於95年6 月里長選舉發送上開宣傳單時該
      發展協會確已募集到38萬餘元等情，是自難認憑此遽認被
      告上開所述係杜撰虛構內情，而有毀謗之故意。
（三）另公訴人又指稱：告訴人於94年8 月6 日浩然社區發展協
      會第一屆第七次理監事會議中，曾報告該社區裝設監視器
      一事，因內政部暫停補助，致未能如願安裝，而被告當日
      既參加該次會議，對告訴人報告之事項自不能推為不知，
      是被告明知監視器未能安裝之事由，仍發送上開不實之宣
      傳單，顯有傳播不實事項之故意云云。惟查，浩然社區發
      展協會於上開時、地召開第一屆第七次理監事會議，該會
      議進行之方式係到場之人先簽到後即隨意入桌，並於一邊
      吃飯之同時一邊開會之事實，業據證人丁○○、庚○○、
      乙○○、甲○○於審理時證述明確（參本院卷第50、53、
      58、62頁），衡情該會議既於餐廳內以一邊吃飯一邊開會
      之方式進行，則被告於當時之情狀下是否得以明確聽聞告
      訴人報告之內容，即有可疑，此參諸當日在場之證人丁○○、庚○○於本院審理時均證稱：其不清楚當日告訴人有
      無報告及所報告之內容等語自明（參本院卷第50、53頁）
      ，故不能僅以當時亦在場之證人乙○○、甲○○證述曾聽
      聞告訴人於當日報告監視器未能安裝之情事，即作為被告
      亦應聽聞告訴人所為之相關報告之不利推論。況社區是否
      裝設監視器一事關係里民之生命財產安全，自屬可受公評
      之公共事務，本件浩然發展協會上開捐款自募集迄今均未
      動用以裝設監視器一節，已如前述，告訴人雖指稱係因未
      獲得政府補助以致未能裝設，惟被告上開文宣之內容既係
      針對所募集資金之部分為何遲遲未能用以裝設監視器一事
      提出質疑，而非針對政府補助之部分，則其此部分之敘述
      ，即非全然無據，揆諸前開說明，自應給予可受公評之公
      共事務評論之空間。從而，亦難認被告上開所為有何傳撥
      虛構事實之犯意。
（四）綜上說明，被告戊○○雖有散發前開內容宣傳單等情事，
      然細繹前開宣傳單之內容，係被告根據相關上開浩然里辦
      公處通告及該里迄95年6 月里長選舉時均未裝設監視器之
      事實所發表之評論，並無虛匿不實，且係就可受公評之里
      政事項加以訴諸民意，尚難認被告此部份之行為有何以文
      字散佈謠言或傳播不實，而違反公職人員選舉罷免法之情
      事。此外，復查無其他積極之證據證明被告有何其他違反
      公職人員選舉罷免法之犯行，本件既無法證明被告犯罪，
      自應為其無罪之諭知。
據上論斷，應依刑事訴訟法第301 條第1 項，判決如主文。
本案經檢察官己○○到庭執行職務。
中　　華　　民　　國　　96　　年　 　3  　月　　22　　日
                  刑事第八庭  審判長法　官  李政庭
                                    法  官  賴文姍
                                    法  官  王俊彥
如不服本判決，應於判決送達後10日內，向本院提出上訴狀。
以上正本證明與原本無異。
中　　華　　民　　國　　96　　年　　3 　　月　　22　　日
                                    書記官  鄭永媚
